【裁判字號】    94,停,114
【裁判日期】    950328
【裁判案由】    聲請停止執行
【裁判全文】
臺北高等行政法院裁定
                                     94年度停字第00114號
聲  請  人  榮民工程股份有限公司
代  表  人  甲○○
訴訟代理人  古嘉諄  律師
            李元德  律師
            黃俊凱  律師
相  對  人  臺北縣政府
代  表  人  乙○○（縣長）
訴訟代理人  己○○
            丁○○送達代收人.
            戊○○送達代收人.
輔助參加人  行政院環境保護署
代  表  人  丙○○（署長）
訴訟代理人  辛○○
            壬○○
            庚○○
上列當事人間因水污染防治法事件，聲請人聲請停止原處分之執
行，本院裁定如下：
    主  文
聲請駁回。
訴訟費用由聲請人負擔。
    事  實
甲、程序方面：
    本件相對人台北縣政府代表人於訴訟繫屬中由林錫耀成變更
    為乙○○，並已具狀聲明承受訴訟，先合敘明。
乙、實體方面：
壹、本件應適用之法條與法理：
一、按「於行政訴訟起訴前，如原處分或決定之執行將發生難於
    回復之損害，且有急迫情事者，行政法院亦得依受處分人或
    訴願人之聲請，裁定停止執行。但於公益有重大影響者，不
    在此限。」，行政訴訟法第116條第3項固定有明文，然所謂
    難以回復之損害，係指其損害不能回復原狀，或在社會一般
    通念上，如為執行可認達到回復困難之程度而言，且聲請人
    就「損害確係難以回復」之事實，應負釋明責任（最高行政
    法院92年度裁字第866、955、1146、1284號裁定參照）。若
    聲請人形式上不具有「難以回復之損害」，且毫無爭議時，
    縱使聲請人實體勝訴之可能性極高，依我國行政訴訟法第
    116 條規定，亦無法停止執行。
二、具備「難於回復之損害」、「有急迫情事」形式要件後，實
    體上仍須略式審查是否「顯無勝訴可能」，且「於公益有重
    大影響」：
  (一)按停止執行係屬「暫時權利保護」之方法，其審理程序是
      由法院在時間壓力下，以較簡略之方式，審查當事人提出
      之有限證據資料，權宜、暫時性地決定給予當事人之法律
      保護，其究應採用形式審查或實體審查方式？眾說紛紜。
      若依略式審查結果，聲請人於實體法上顯無勝訴希望，行
      政訴訟法第116 條固未規定此時應駁回停止執行之聲請，
      但既無勝訴希望，無論聲請人因執行結果所發生之損害多
      麼巨大並難以回復，因可預見此損害「發生之可能性」趨
      近於零，實務上逕駁回停止執行聲請者，不乏其例（最高
      行政法院92年度裁字第145 、1626、1388、1623、1783號
      裁定參照）。可知聲請人固已釋明「因執行結果而生之損
      害難以回復」、「急迫性」，但法院可以先預測「無法回
      復之損害」發生之可能性（即聲請人實體勝訴之蓋然性）
      為何，而就實體為略式審查。縱使依形式之利益衡量結果
      ，聲請人「因執行所受無法回復之損害」，大於「行政處
      分不為執行之損害」，但既然聲請人損害發生之可能性極
      低（實體勝訴之蓋然性甚低），或實體上可大致認定於公
      益有重大影響，亦不應准予停止執行，前揭實務判決於聲
      請人釋明具備形式要件後，顯亦採用「繫諸實體之略式審
      查」標準。
  (二)於「損害並非無法回復」此點並無爭議時，聲請人縱使勝
      訴可能性極高，亦無法聲請停止執行，已如前述，但在「
      損害是否為無法回復」具有爭議時，「實體勝訴蓋然性之
      高低」與「損害是否為無法回復」常具有連動性。亦聲請
      人勝訴蓋然性愈高時，聲請人權利受壓抑及侵犯的可能性
      也越高，其在「所發生之損害是否無法回復」之爭議中，
      愈容易取得有利之地位。
三、具備「難於回復之損害」、「有急迫情事」形式要件後，於
    「繫諸實體之略式審查」無法判斷之場合，得採用「利益衡
    量之雙重假設模式」，用以判斷應否准予停止執行：
    於聲請人「實體勝訴蓋然性」無法判斷之場合，「繫諸實體
    之略式審查」方式難免技窮，聲請人既已釋明「急迫性」與
    「無法回復之損害」，法院此時只好比較「萬一聲請人之停
    止執行聲請照准，而嗣本案敗訴時，結果如何」與「萬一聲
    請人之停止執行聲請被駁回，而嗣本案勝訴時，結果如何」
    等兩種假設之孰輕孰重，也就是比較聲請人「無可回復之損
    害」與「不執行之損害」孰輕孰重，來決定停止執行之聲請
    有無理由。易言之，在認定聲請人有「無法回復之損害」、
    「有急迫性」之前提下，在無法為實體略式審查之場合，才
    採用「利益衡量之雙重假設模式」，用以判斷應否准予停止
    執行。
貳、本件聲請意旨略以：
    聲請人即榮民工程股份有限公司及訴外人皇昌營造股份有限
    公司、日商鹿島營造股份有限公司共同承攬台北市政府捷運
    工程局「台北都會區大眾捷運系統新莊線CK570C區段○○道
    岔結構段工程」，於進行濬挖回填作業時，相對人以聲請人
    於民國（下同）94年9 月14時許，在淡水河水污染管制區內
    之台北橋下淡水河段以挖土機濬挖河中之底泥，未做任何污
    染防治措施，即以船隻將底泥逕行棄置於淡水河水體，污泥
    傾倒數量龐大，污染水體屬情節重大，以94年9 月16日北府
    環污水字第30-094-090008 號違反水污染防治法案件處分書
    命其停止作為（下稱系爭原處分），聲請人不服，已於94年
    10 月18 日提起訴願並向訴願機關申請停止執行，同年月24
    日復向本院具狀聲請，主張其濬挖回填作業，並不該當水污
    染防治法第30條第1 項第2 款之要件，原處分依該規定裁處
    ，認事用法，顯有違誤，且原處分之執行，將造成工期重大
    延誤，進而影響捷運新莊蘆洲線預定通車時程，致使大台北
    地區大眾運輸需求與時效之公共利益受到難以回復之損害，
    又聲請人已提出施工應變方法，持續加強環境保護設施，使
    濬挖回填作業不會影響水體，為此請裁定於系爭原處分之行
    政救濟確定前停止該處分之執行等語。
參、本院之判斷：
一、聲請人之聲請並未具備「難於回復之損害」之要件。
(一)本件聲請人所稱因原處分之執行，致其未能繼續施工所遭受
    每日新台幣1200萬元之損害，核屬財產上之損失，日後得以
    金錢賠償而回復，依前揭判例所示，並無難於回復之損害可
    言。
(二)聲請人雖舉日本行政事件訴訟法第25條第2 項、第3 項規定
    ，改以「重大損害」代替「難於回復之損害」，而所謂重大
    損害，亦應考慮損害回復之困難度，並調查損害之性質與程
    度，及處分之內容與性質」云云，惟查我國行政訴訟法第
    116 條第3 項明文係以「難於回復之損害」為要件，並未更
    改為「重大損害」，且最高行政法院92年度裁字第866 、95
    5 、1146、1284號等裁定，就停止執行之要件，仍採「難於
    回復之損害」之見解，本案共同承攬之訴外人皇昌營造股份
    有限公司所提起停止執行之聲請，亦經最高行政法院95年裁
    字第179 號裁定駁回確定，本院尚難為相異之解釋。
二、聲請人之聲請並未具備「有急迫情事」之要件。
(一)按「抗告人既已向訴願機關以有急迫情形請求停止原處分之
    執行，訴願機關逾時已久，迄今仍不予處理，致抗告人等無
    從依停止執行制度向訴願機關聲請而受到應有之保護，自應
    許抗告人等直接向行政法院聲請對原處分停止執行。原裁定
    僅以訴願機關尚未對該聲請處理前，抗告人並無逕向原審法
    院聲請停止系爭行政處分執行之必要，據以駁回抗告人等之
    聲請，而未審酌抗告人等已依法向相對人聲請，相對人未依
    法妥適儘速處理，及本件聲請是否符合行政訴訟法第116 條
    第3 項前段停止執行之要件，自嫌速斷。」，最高行政法院
    94年裁字第327號裁定著有明例，本件聲請人於94年10月17
    日提起訴願，迄今已逾5 月，相對人猶未作出訴願決定，致
    相對人無從依停止執行制度向訴願機關聲請而受到應有之保
    護，固難謂聲請人絕無急迫情形。
(二)惟查原處分係以聲請人違反水污染防治法第30條第1 項第2
    款「在水污染管制區淡水河水體內棄置污泥」規定，命令「
    停止棄置 (即未做任何污染防治措施，即以船隻將底泥逕行
    棄置於河內)」 ，並未禁止聲請人挖濬並以棄置以外之「其
    他方式」回填土方，亦未要求捷運新莊線全面停工，而回填
    土方至淡水河底用以保護河床之方法不止一種，非必須以棄
    置之方式完成，據台北市政府捷運工程局北區工程處94年9
    月19日北市北九字第09461004600 號函附之「新莊CK570C
    區段標CK240 標道岔段行水區結構開挖餘土運至淡水河深槽
    拋放事宜會議紀錄：「伍、會議結論、二、河拋施工‧‧‧
    是最經濟之作法，另對河床、堤防及橋樑也能發揮一定之增
    強保護作用‧‧」之記載，可知自河面倒土之河拋方式，只
    是回填土方「最經濟」之方式，但並非「惟一」之方式，若
    採用其他較昂貴之方法回填土方，不一定要全面停工，是否
    僅原處分禁止「未做任何污染防治措施，即以船隻將底泥逕
    行棄置於河內」之方式回填，即導致全面停工？尚值商榷。
    聲請人僅本於契約約定「河拋施工」、「土方不得外運」之
    約定，認定禁止「棄土於河內」，即等於「全面停工」云云
    ，尚有誤會，難謂有何急迫之情事。又行政訴訟法並無民眾
    訴訟之制，聲請裁定停止原處分之執行，係為聲請人日後提
    起撤銷訴訟之權利保護目的，所指原處分之執行將發生難於
    回復之損害，屬私益之損害而非公益之損害，殊不得以原處
    分之執行將發生「公益上」難於回復之損害為由，聲請停止
    執行。聲請意旨謂原處分之執行將致捷運新莊線延後通車，
    造成時間遲延之難以回復之公益上重大損害，得聲請停止原
    處分之執行云云，並非可採。
三、本件聲請縱合乎「難於回復之損害」、「有急迫情事」之要
    件，亦因於公益有重大影響，不得停止執行。
    按行政訴訟法第116 條第3 項規定「於行政訴訟起訴前，‧
    ‧‧得依受處分人或訴願人之聲請，裁定停止執行。但於公
    益有重大影響者，不在此限。」，指於公益有重大影響時，
    縱合乎停止執行要件，亦得「不停止執行」。本件相對人係
    因聲請人未採取污染防治措施，逕將挖自淡水河中之底泥，
    以船隻將底泥棄置於淡水河水體，傾倒數量龐大，危害水質
    之情節重大為由，以原處分命聲請人停止前開「傾倒行為」
    ，且依相對人於94年9 月13日至現場會勘稽查情形，聲請人
    後續尚有67,000立方公尺以上之底泥待處理，則在聲請人所
    主張其拋放之底泥是否屬於水污染治法第30條第1 第2 款所
    稱「污染物」之爭議未經確認前，聲請人既未提出積極有效
    防治污染措施申請主管機關核准，若停止原處分之執行，任
    令聲請人繼續將底泥棄置於淡水河體中，可能造成水污染範
    圍持續擴大，將嚴重破壞河川水質及生態體系之維護，對生
    活環境及國民健康，亦將造成難於回復之重大損害，於公益
    難謂無重大之影響，可知本件聲請縱合乎「難於回復之損害
    」、「有急迫情事」之要件，亦因於公益有重大影響，得不
    停止執行。
四、綜上所述，聲請人聲請裁定停止原處分執行，難謂有理由，
    其聲請應予駁回。
五、依行政訴訟法第104 條、民事訴訟法第95條、第78條，裁定
    如主文。
中    華    民    國    95    年     3    月   28     日
                       第四庭審判長法  官  鄭忠仁
                                   法  官  林育如
                                   法  官  畢乃俊
上為正本係照原本作成。
如不服本裁定，應於送達後10日內向本院提出抗告狀（須按他造
人數附繕本）。
中    華    民    國    95    年     3    月   28     日
                                   書記官  簡信滇


司法院資訊處製作；財團法人民間司法改革基金會備份。
